---
format: html
editor: visual
title: "Projeto 2: Modelos ARIMA e SARIMA"
subtitle: "Análise do PIB dos EUA e Produção de Cerveja na Austrália"
author: "Ana Beatriz de Souza Soares"
---

## 1. Introdução

A análise de séries temporais é uma área da estatística que estuda dados coletados sequencialmente ao longo do tempo. Diferente de dados transversais, em séries temporais as observações possuem dependência temporal, ou seja, o valor atual está relacionado com valores passados. Essa característica torna a previsão um desafio, mas também uma ferramenta fundamental para planejamento e tomada de decisão.

No contexto econômico e industrial, a previsão de séries temporais é amplamente utilizada. Governos utilizam para projetar o PIB e a inflação. Empresas utilizam para prever demanda, vendas e produção. A capacidade de antecipar tendências e ciclos sazonais permite reduzir custos e alocar recursos de forma mais eficiente.

Dentre os diversos modelos existentes, os modelos ARIMA e sua extensão SARIMA se destacam por sua simplicidade e eficiência. O modelo ARIMA é capaz de capturar padrões de tendência. Já o modelo SARIMA adiciona componentes para tratar a sazonalidade.

Este trabalho tem como objetivo aplicar os modelos ARIMA e SARIMA na previsão de duas séries reais: o PIB dos Estados Unidos, que apresenta forte tendência de crescimento, e a Produção de Cerveja na Austrália, que apresenta tendência de queda e forte sazonalidade trimestral.

O projeto está estruturado da seguinte forma: na seção 2 é feita a contextualização do problema. Na seção 3 é apresentada a fundamentação teórica. Na seção 4 é realizada a análise descritiva. Na seção 5 é feita a modelagem e previsão. Por fim, na seção 6 são apresentadas as conclusões.

## 2. Contextualização do Problema

O desafio é prever duas variáveis econômicas importantes para planejamento: 1. **PIB dos EUA**: Possui forte tendência de crescimento. Prever o PIB ajuda governos a planejar políticas fiscais e orçamentárias. 2. **Produção de Cerveja na Austrália**: Possui tendência de queda e sazonalidade trimestral. Prever ajuda indústrias a planejar produção, estoque e marketing.

Proposta de Solução: Utilizar modelo ARIMA para a série com tendência e SARIMA para a série com sazonalidade.

## 3. Fundamentação Teórica

### 3.1 Modelo ARIMA(p,d,q)

ARIMA combina 3 componentes: AR(p) - Autoregressivo, I(d) - Integração/diferenciação, MA(q) - Média Móvel. Usado quando a série é não estacionária devido à tendência. Fórmula: $\phi(B)(1-B)^d Z_t = \theta(B)\epsilon_t$

### 3.2 Modelo SARIMA(p,d,q)(P,D,Q)\[s\]

Extensão do ARIMA para dados sazonais. Adiciona componentes AR e MA sazonais com período `s`. Fórmula: $\phi(B)\Phi(B^s)(1-B)^d(1-B^s)^D Z_t = \theta(B)\Theta(B^s)\epsilon_t$

```{r, echo=FALSE,message=FALSE}
library(dplyr)
library(fable)
library(fpp3)
library(forecast)
library(ggplot2)
library(gridExtra)
library(TSA)
library(tidyverse)
library(tsibble)
library(tsibbledata)
library(readr)
```

## Modelo ARIMA

*Característica:* - `us_gdp`: Série não estacionária, com tendência crescente clara. Não apresenta sazonalidade.

```{r, echo=FALSE}
GDP_ <- read_csv("C:/Users/usar/Downloads/GDP .csv")

us_gdp <- GDP_ |>
  transmute(Quarter = yearquarter(observation_date), GDP = GDP) |>
  as_tsibble(index = Quarter)

head(us_gdp)
```

```{r, echo=FALSE}
tail(us_gdp)
```

```{r, echo=FALSE}
plot_us_gdp <- us_gdp |>
  autoplot(GDP) +
  labs(
    title = "PIB EUA",
    y = "Bilhões USD"
  )

plot_us_gdp

```

O gráfico superior mostra uma tendência clara de crescimento do PIB dos EUA ao longo das décadas.

## ACF e PACF

```{r, echo=FALSE}
acf <- us_gdp %>%
  ACF(GDP, lag_max = 20) %>% 
  autoplot() +
  labs(title = "ACF")

pacf <- us_gdp %>%
  PACF(GDP, lag_max = 20) %>% 
  autoplot() +
  labs(title = "PACF")

gridExtra::grid.arrange(
  plot_us_gdp, acf, pacf,
  layout_matrix = rbind(c(1,1),c(2,3))
)

```

A ACF apresenta valores altos e persistentes ao longo de vários lags; Esse comportamento é típico de séries com tendência: a autocorrelação demora a decair;Indica necessidade de diferenciação para tornar a série estacionária.A PACF mostra um pico significativo apenas no primeiro lag e depois valores próximos de zero.

Os gráficos confirmam que o PIB dos EUA apresenta forte tendência crescimento do PIB dos EUA ao longo das décadas e não é estacionário em nível.

## Teste de estacionariedade

Aplicamos o teste KPSS para verificar se a série é estacionária.

```{r, echo=FALSE}
us_gdp %>%
  features(GDP, unitroot_kpss)
```

Estatística KPSS (kpss_stat) = 4.732938

p‑valor (kpss_pvalue) = 0.01

Como o p‑valor é muito baixo (0.01), rejeitamos H0. Isso significa que o PIB dos EUA, na forma como está na sua série, não é estacionário — há tendência ou crescimento ao longo do tempo. \## Aplicando diferenciação

```{r, echo=FALSE}
plot_us_gdpD <- us_gdp %>%
  autoplot(difference(GDP)) +
  labs(
    title = "PIB EUA",
    y = "% of GDP"
  )

plot_us_gdpD

```

## Teste de estacionariedade na série diferenciada

```{r, echo=FALSE}
us_gdp %>%
  features(difference(GDP), unitroot_kpss)
```

Estatística KPSS (kpss_stat) = 2.97908

p‑valor (kpss_pvalue) = 0.01

Como o p‑valor é muito baixo (0.01), rejeitamos H0. Isso significa que o PIB dos EUA, na forma como está na sua série, não é estacionário — há tendência ou crescimento ao longo do tempo.

## ACF e PACF da série diferenciada

```{r, echo=FALSE}
acf_D <- us_gdp %>%
  ACF(difference(GDP), lag_max = 20) %>% 
  autoplot() +
  labs(title = "ACF")

pacf_D <- us_gdp %>%
  PACF(difference(GDP), lag_max = 20) %>% 
  autoplot() +
  labs(title = "PACF")

gridExtra::grid.arrange(
  plot_us_gdpD, acf_D, pacf_D,
  layout_matrix = rbind(c(1,1),c(2,3))
)
```

# segunda diferenciação

```{r, echo=FALSE}
plot_us_gdpDD <- us_gdp %>%
  autoplot(difference(difference(GDP))) +
  labs(
    title = "PIB EUA - Segunda diferença",
    y = "% of GDP"
  )

plot_us_gdpDD


```

## Teste de estacionariedade na série diferenciada

```{r, echo=FALSE}
us_gdp %>%
  features(difference(difference(GDP)), unitroot_kpss)
```

Estatística KPSS = 0.02535629

p‑valor = 0.1

Interpretação:Como o p‑valor é maior que 0.05, não rejeitamos H0 de estacionariedade;Isso significa que, após a Segunda diferença, a série do PIB dos EUA se tornou estacionária;Portanto, a ordem de diferenciação adequada para o modelo ARIMA é d = 1.

## ACF e PACF da série diferenciada

```{r, echo=FALSE}
acf_D <- us_gdp %>%
  ACF(difference(difference(GDP)), lag_max = 20) %>% 
  autoplot() +
  labs(title = "ACF")

pacf_D <- us_gdp %>%
  PACF(difference(difference(GDP)), lag_max = 20) %>% 
  autoplot() +
  labs(title = "PACF")

gridExtra::grid.arrange(
  plot_us_gdpDD, acf_D, pacf_D,
  layout_matrix = rbind(c(1,1),c(2,3))
)

```

O gráfico principal mostra que, após aplicar duas diferenciações, a série oscila em torno de zero, sem tendência aparente;Isso confirma que a tendência de crescimento foi completamente removida;Há um pico muito forte em 2020 Q1, refletindo o impacto da pandemia sobre o PIB — a segunda diferença amplifica esse choque.

A ACF da série duplamente diferenciada mostra correlações baixas e dentro dos limites de confiança na maioria dos lags;Isso indica que a série já está estacionária e não há forte dependência serial remanescente;Poucos lags significativos sugerem que o componente de médias móveis (MA) seria de ordem baixa.

A PACF também mostra poucos picos relevantes, com valores próximos de zero além dos primeiros lags;Isso sugere que o componente autorregressivo (AR) também seria de ordem baixa.

A segunda diferença garante estacionariedade, mas pode ser excessiva, já que a primeira diferença já havia estabilizado a série.

##Separação treino e teste

```{r, echo=FALSE}
train <- us_gdp %>%
  filter_index("1947-01-01" ~ "2021-10-01")

test <- us_gdp %>%
  filter_index("2022-01-01" ~ .)

tail(train)
```

```{r, echo=FALSE}
test
```

##Teste de estacionariedade

```{r, echo=FALSE}
train %>%
  features(GDP, unitroot_kpss)
```

conjunto de treino mostra:

Estatística KPSS = 4.6281

p‑valor = 0.01

Como o p‑valor é muito baixo (0.01), rejeitamos H0. Isso significa que o PIB dos EUA, na forma como está na sua série, não é estacionário — há tendência ou crescimento ao longo do tempo. \## Série Diferenciada

```{r, echo=FALSE}
plot_us_gdpD <- train %>%
  autoplot(difference(GDP)) +
  labs(
    title = "PIB EUA",
    y = "% of GDP"
  )

plot_us_gdpD 
```

ACF e PACF da série Diferenciada

```{r, echo=FALSE}
acf_D <- train %>%
  ACF(difference(GDP), lag_max = 20) %>% 
  autoplot() +
  labs(title = "ACF")

pacf_D <- train %>%
  PACF(difference(GDP), lag_max = 20) %>% 
  autoplot() +
  labs(title = "PACF")

gridExtra::grid.arrange(
  plot_us_gdpD, acf_D, pacf_D,
  layout_matrix = rbind(c(1,1),c(2,3))
)
```

## Estacionariedade após diferenciação

```{r, echo=FALSE}
train %>%
  features(difference(GDP), unitroot_kpss)
  
```

Estatística KPSS = 2.704491

p‑valor = 0.01

Interpretação:O p‑valor é muito baixo, então rejeitamos H0 de estacionariedade.

##Segunda Série Diferenciada

```{r, echo=FALSE}
plot_us_gdpDD <- train %>%
  autoplot(difference(difference(GDP))) +
  labs(
    title = "PIB EUA",
    y = "% of GDP"
  )

plot_us_gdpDD
```

## ACF e PACF da Segunda série Diferenciada

```{r, echo=FALSE}
acf_D <- train %>%
  ACF(difference(difference(GDP)), lag_max = 20) %>% 
  autoplot() +
  labs(title = "ACF")

pacf_D <- train %>%
  PACF(difference(difference(GDP)), lag_max = 20) %>% 
  autoplot() +
  labs(title = "PACF")

gridExtra::grid.arrange(
  plot_us_gdpDD, acf_D, pacf_D,
  layout_matrix = rbind(c(1,1),c(2,3))
)
```

## Estacionariedade após Segunda diferenciação

```{r, echo=FALSE}
train %>%
  features(difference(difference(GDP)), unitroot_kpss)
  
```

Estatística KPSS = 0.0609

p‑valor = 0.1

Interpretação:Como o p‑valor é maior que 0.05, não rejeitamos H0 de estacionariedade;Isso significa que, nessa versão da série após a Segunda diferença, o PIB dos EUA já está estacionário;A tendência foi removida e a série oscila em torno de uma média estável.

#Ajuste de modelos

```{r, echo=FALSE}
caf_fit <- train %>%
  model(
    ETS1 = ETS(GDP ~ error('A') + trend('A') + season('N')),
    ETS2 = ETS(GDP ~ error('A') + trend('M') + season('N')),
    arima012 = ARIMA(GDP~ pdq(0,1,2)),
    arima212 = ARIMA(GDP ~ pdq(2,2,2)),
    arima111 = ARIMA(GDP ~ pdq(1,2,1)),
    rb = ARIMA(GDP ~ pdq(0,2,0)),
    auto = ARIMA(GDP)
  )
```

##Modelo automático

```{r, echo=FALSE}

caf_fit %>% select(auto)

```

ARIMA(0,2,2)

```{r, echo=FALSE}
#Desempenho dos modelos
glance(caf_fit)


```

Interpretação:Os modelos ETS têm AIC/BIC muito maiores → ajuste pior. Estatisticamente, o melhore modelo são ARIMA(1,1,1) ,O Auto ARIMA confirma essa escolha, confirmando a adequação.

## Diagnóstico dos resíduos

```{r, echo=FALSE}
caf_fit %>%
  select(rb) %>%
  gg_tsresiduals()
```

Os resíduos (inovações) ficam próximos de zero ao longo do tempo, o que é desejável;Há um pico muito forte em 2020 Q1, refletindo o choque da pandemia sobre o PIB — um outlier que o modelo não conseguiu prever bem;Fora esse ponto, os resíduos parecem relativamente bem comportados.

ACF :A função de autocorrelação mostra que a maioria dos lags está dentro dos limites de confiança;Isso indica que não há autocorrelação significativa nos resíduos, ou seja, o modelo conseguiu capturar bem a estrutura da série;Pequenos picos em lags baixos podem aparecer, mas não são sistemáticos.

Histograma dos resíduos:A distribuição é centrada em torno de zero, como esperado;Há concentração forte próxima de zero, mas também alguns valores extremos (outliers), novamente relacionados a choques econômicos;Isso sugere que os resíduos são aproximadamente normais, mas com caudas pesadas.

Para fins de previsão, o modelo é confiável, mas deve-se considerar que eventos extraordinários podem gerar erros grandes.

### Previsão para ("2022 Q1" \~ "2031 Q4 ") anos

```{r, echo=FALSE}
#Previsão

caf_fc <- caf_fit %>%
  forecast(h = 40)

caf_fc
```

#Gráfico das previsões

```{r, echo=FALSE}

caf_fc %>%
  filter((.model == "rb") | (.model == "arima111")|(.model == "arima212")|(.model == "auto")|(.model == "arima021")|(.model == "ETS2")|(.model == "ETS1")) %>%
  autoplot(us_gdp, level = NULL) +
  labs(
    y = "GDP",
    title = "Previsão"
  ) +
  guides(colour = guide_legend(title = "PIB EUA"))

```

interpretar o gráfico de previsão do PIB dos EUA com os diferentes modelos:Série histórica A linha preta mostra o PIB real até 2020 Q1, com crescimento consistente ao longo das décadas;O choque da pandemia em 2020 aparece como uma queda abrupta, que os modelos precisam projetar para frente.

Projeções dos modelos:ARIMA(1,1,1), ARIMA(2,1,2) e Auto ARIMA → As linhas coloridas desses modelos seguem trajetórias semelhantes, projetando retomada gradual após 2020;ETS1 e ETS2 → Apresentam previsões mais divergentes, com tendência de crescimento mais acentuada, mas menos aderente ao comportamento histórico;Random Walk (rb) → Produz uma trajetória mais errática, sem capturar bem a dinâmica de crescimento do PIB.

Os modelos ARIMA se mostraram mais consistentes e próximos da realidade histórica, com previsões plausíveis de recuperação após o choque da pandemia;Os modelos ETS tiveram ajuste inferior (como vimos nos critérios AIC/BIC) e suas previsões são menos confiáveis.

## Avaliação da previsão

```{r, echo=FALSE}

accuracy(caf_fc, test)  
```

Entre os ETS, o ETS2 foi o melhor, com MAPE de apenas 3.65%;Entre os ARIMA, os modelos ARIMA(1,1,1), ARIMA(2,1,2) e Auto ARIMA tiveram desempenho muito semelhante, com MAPE ≈ 5%.

O ARIMA(0,1,2) e o Random Walk foram claramente inferiores;Isso mostra que, embora os critérios de informação (AIC/BIC) favorecessem modelos com 𝑑=2, na prática de previsão o ETS2 e os ARIMA com 𝑑=1 tiveram desempenho competitivo.

## Modelo SARIMA

*Características:*`aus_production`: Série com tendência de queda e sazonalidade anual de período 4. Pico no Q4 - verão australiano.

```{r, echo=FALSE}
aus_production <- read_csv("C:/Users/usar/Downloads/aus_production.csv") |>
  transmute(
    Quarter = yearquarter(Periodo),   
    Beer = Producao_Megalitros         
  ) |>
  filter(!is.na(Beer)) |>
  as_tsibble(index = Quarter)

head(aus_production)


```

```{r}
# Visualização da série
autoplot(aus_production, Beer) +
  labs(title = "Produção de Cerveja na Austrália",
       y = "Megalitros", x = "Ano")
```

Vamos interpretar o gráfico da produção de cerveja na Austrália: Série temporal:A série mostra dados trimestrais de 1956 Q1 até 2010 Q2;Há uma forte sazonalidade: picos e vales se repetem regularmente a cada ano, refletindo a variação de consumo de cerveja por estação (maior no verão, menor no inverno).

Essa série é um exemplo clássico para modelagem com ARIMA sazonal (SARIMA) ou modelos ETS com componente sazonal, já que combina tendência de longo prazo com sazonalidade marcada;Para previsão, é essencial capturar tanto a sazonalidade quanto a tendência decrescente dos últimos anos.

```{r}
# Diferenciação: 1 comum + 1 sazonal de lag 4
aus_production %>%
  autoplot(difference(Beer, 4) %>% difference()) +
  labs(title = "Série com Diferença Sazonal e Comum",
       y = "Megalitros", x = "Ano")

```

Interpretação da série diferenciada:Oscilações em torno de zero → a tendência de longo prazo foi removida pela diferença comum.

Padrão sazonal ainda visível → os picos e vales regulares foram suavizados pela diferença sazonal, mas ainda há sinais de periodicidade.

Estacionariedade → a série parece estacionária, sem tendência clara, o que é o objetivo da dupla diferenciação.

## ACF e PACF da série diferenciada

```{r}

acf_b <- aus_production %>%
  ACF(difference(Beer, 4) %>% difference(), lag_max = 20) %>%
  autoplot() + labs(title="ACF")

pacf_b <- aus_production %>%
  PACF(difference(Beer, 4) %>% difference(), lag_max = 20) %>%
  autoplot() + labs(title="PACF")

grid.arrange(acf_b, pacf_b, ncol=2)

```

ACF :Mostra picos significativos nos múltiplos de 4 (lag 4, 8, 12…), o que confirma a presença de sazonalidade trimestral.Há também alguns valores relevantes em lags baixos (lag 1 ou 2), sugerindo que pode haver componente de média móvel (MA) não sazonal:O decaimento lento nos lags sazonais indica que será necessário incluir um termo sazonal no modelo.

PACF:Apresenta picos nos primeiros lags (lag 1 ou 2), sugerindo a presença de componente autorregressivo (AR) não sazonal;Também há indícios de correlação parcial em lag 4, reforçando a necessidade de um componente sazonal AR ou MA. \## Ajuste dos modelos SARIMA

```{r}
 
fit_beer <- aus_production %>%
model(
#SARIMA baseado no ACF/PACF
sarima_111011 = ARIMA(Beer ~ pdq(1,1,1) + PDQ(0,1,1)), 
# Só sazonal MA
sarima_011 = ARIMA(Beer ~ pdq(0,1,1) + PDQ(0,1,1)), 

# Deixa o fable escolher
auto = ARIMA(Beer, stepwise = FALSE, approx = FALSE),

#ETS também pega sazonalidade bem
ets = ETS(Beer)
  )

fit_beer
```

Os modelos ARIMA sazonais (como arima_111011 e sarima_011) são bons candidatos quando há sazonalidade clara nos dados (produção de cerveja, exportações, PIB trimestral etc.).

O ETS(A,A,A) é um modelo exponencial suavizado com componentes aditivos (nível, tendência e sazonalidade).

O auto foi escolhido pelo auto.arima() como o melhor balanço entre ajuste e parcimônia.

## Comparar pelo AICc

```{r}

glance(fit_beer) %>% arrange(AICc) %>% select(.model, sigma2, AICc, BIC)
```

O ARIMA auto (2,1,2)(0,1,2) é o melhor candidato, pois tem o menor AICc e BIC entre os modelos comparados.

Os modelos sarima_011 e sarima_111011 também são razoáveis, mas com desempenho inferior.

O ETS(A,A,A) não é competitivo neste caso, pois os critérios de informação são muito maiores.

## Diagnóstico do melhor modelo

```{r}

glance(fit_beer) %>% 
  arrange(AICc) %>% 
  select(.model, sigma2, AICc, BIC)

melhor <- glance(fit_beer) %>% 
  slice_min(AICc, n = 1) %>% 
  pull(.model)

melhor

```

O ARIMA auto (2,1,2)(0,1,2) é o melhor candidato para modelar a série, pois apresenta os menores valores de AICc e BIC. Os outros ARIMA sazonais são alternativas razoáveis, mas menos eficientes. O ETS não é competitivo neste caso.

## Previsão para 40 trimestres = 5 anos

```{r}
fc_beer <- forecast(fit_beer, h = 40) %>%
  filter(.model == melhor)

fc_beer %>%
  autoplot(aus_production) +
  labs(title = "Previsão Produção de Cerveja Austrália",
       y = "Megalitros", x = "Ano") +
  guides(colour = guide_legend(title = "Modelo"))

```

O modelo captura bem os dois componentes principais: tendência decrescente e sazonalidade anual. \## Previsão para 80 trimestres = 10 anos

```{r}
fc_beer <- forecast(fit_beer, h = 80) %>%
  filter(.model == melhor)

fc_beer %>%
  autoplot(aus_production) +
  labs(title = "Previsão Produção de Cerveja Austrália",
       y = "Megalitros", x = "Ano") +
  guides(colour = guide_legend(title = "Modelo"))

```

O modelo captura bem os dois componentes principais: tendência decrescente e sazonalidade anual. \# Conclusão

As previsões indicam crescimento contínuo do PIB americano nos próximos 2 anos. Para a produção de cerveja, a previsão aponta queda na tendência, mas com picos sazonais no 4º trimestre.

Economistas podem usar o modelo do PIB para projeções orçamentárias. As indústrias de bebidas devem reduzir capacidade ao longo do ano, mas aumentar estoque e marketing no Q4 para atender a demanda sazonal.

## Referência banco de dados

Os dados utilizados foram o PIB trimestral dos EUA[^1] e a Produção Trimestral de Cerveja na Austrália[^2], ambos disponíveis no pacote `fpp3` para R[^3].

[^1]: FEDERAL RESERVE BANK OF ST. LOUIS. Gross Domestic Product \[GDP\]. Federal Reserve Economic Data - FRED. Disponível em: https://fred.stlouisfed.org/series/GDP. Acesso em: 20 ago. 2026.

[^2]: AUSTRALIAN BUREAU OF STATISTICS. 8301.0 - Sales of Australian Manufactured Beverages. Canberra: ABS, 1956-2010. Disponível em: https://www.abs.gov.au. Acesso em: 20 ago. 2026.

[^3]: HYNDMAN, R. J. and others."Data for "Forecasting: Principles and Practice". R package version 0.5.0. 2023. Disponível em: https://fpp3.com
